ACORDAO-COMPLETO-2426790

ACÓRDÃO 51/2021 ATA 1/2021 - SEGUNDA CÂMARA

VISTOS, relatados e discutidos estes autos de tomada de contas especial instaurada pelo Fundo Nacional de Desenvolvimento da Educação (FNDE) em razão da omissão no dever de prestar contas dos recursos repassados ao município no âmbito do Programa Dinheiro Direto na Escola (PDDE) , no exercício de 2012,
ACORDAM os Ministros do Tribunal de Contas da União, reunidos em sessão da Segunda Câmara, ante as razões expostas pelo Relator, em:
9.1. excluir Pedro Fonteles dos Santos (XXX.078.293-XX) da relação processual;
9.2. com fundamento nos arts. 1º, inciso I, 16, inciso III, alíneas "a" e "c", e 19, da Lei 8.443/1992, julgar irregulares as contas de Alexandre Ferreira Gomes da Silveira (XXX.476.293-XX) , condenando-o ao pagamento do débito discriminado a seguir, atualizado monetariamente e acrescido dos juros de mora devidos, calculado desde a data de ocorrência indicada até sua efetiva quitação, na forma da legislação vigente, fixando o prazo de 15 (quinze) dias, a contar do recebimento da notificação, para que seja comprovado, perante este Tribunal, o recolhimento da quantia ao Fundo Nacional de Desenvolvimento da Educação, nos termos do art. 23, inciso III, alínea "a", da referida Lei, c/c o art. 214, inciso III, alínea "a", do Regimento Interno do TCU;
	DATA
	VALOR (R$) 

	2/5/2012
	36.777,80

	3/5/2012
	9.745,40

	3/5/2012
	145.333,40

	3/5/2012
	5.428,90

	3/5/2012
	39.451,20

	3/5/2012
	17.897,80

	22/10/2012
	26.000,00

	31/10/2012
	24.498,42

9.3. com fundamento no art. 57 da Lei 8.443/1992, aplicar a Alexandre Ferreira Gomes da Silveira (XXX.476.293-XX) multa no valor de R$ 50.000,00 (cinquenta mil reais) , atualizado monetariamente desde a data do presente acórdão até a do efetivo recolhimento, se for pago após o vencimento, na forma da legislação vigente, fixando o prazo de 15 (quinze) dias, a contar do recebimento da notificação, para que seja comprovado, perante este Tribunal, o recolhimento da quantia ao Tesouro Nacional, nos termos do art. 23, inciso III, alínea "a", da referida Lei, c/c o art. 214, inciso III, alínea "a", do Regimento Interno do TCU;
9.4. com fundamento no art. 26 da Lei 8.443/1992, autorizar, se requerido, o pagamento da importância devida em até 36 (trinta e seis) parcelas mensais e consecutivas, fixando o prazo de 15 (quinze) dias, a contar do recebimento da notificação, para que seja comprovado, perante este Tribunal, o recolhimento da primeira parcela, e de 30 (trinta) dias, a contar da parcela anterior, para que seja comprovado o recolhimento das demais parcelas, devendo incidir sobre cada valor mensal os devidos acréscimos legais, na forma prevista na legislação vigente, além de alertar que a falta de comprovação do recolhimento de qualquer parcela importará no vencimento antecipado do saldo devedor, nos termos do art. 217 do Regimento Interno do TCU;
9.5. com fundamento no art. 28 da Lei 8.443/1992, autorizar, desde logo, a cobrança judicial das dívidas, caso não atendida a notificação;
9.6. com fundamento no art. 16, § 3º, da Lei 8.443/1992, c/c art. 209, § 7º, do Regimento Interno do TCU, remeter cópia deste acórdão à Procuradoria da República no Ceará, para adoção das medidas que entender cabíveis;
9.7. remeter cópia deste acórdão ao Fundo Nacional de Desenvolvimento da Educação e aos responsáveis.

Tomada de contas especial instaurada pelo Fundo Nacional de Desenvolvimento da Educação em razão da omissão no dever de prestar contas dos recursos repassados ao município no âmbito do Programa Dinheiro Direto na Escola (PDDE) no exercício de 2012.

Segunda Câmara

Município de Acaraú/CE.

3. Responsáveis: Alexandre Ferreira Gomes da Silveira (XXX.476.293-XX); Pedro Fonteles dos Santos (XXX.078.293-XX).

13.1. Ministros presentes: Augusto Nardes (na Presidência), Aroldo Cedraz, Raimundo Carreiro e Bruno Dantas (Relator).
13.2. Ministros-Substitutos presentes: Marcos Bemquerer Costa e André Luís de Carvalho.

BRUNO DANTAS

Por registrar as principais ocorrências havidas no andamento do processo até o momento, resumindo os fundamentos das peças acostadas aos autos, adoto como relatório, com os ajustes necessários, a instrução da secretaria responsável pela análise da demanda (peça 42) , que contou com a anuência do corpo diretivo da unidade (peças 43-44) e do Ministério Público junto ao TCU (peça 45) :
"INTRODUÇÃO
Trata-se de tomada de contas especial instaurada pelo Fundo Nacional de Desenvolvimento da Educação - FNDE, em desfavor de Pedro Fonteles dos Santos, CPF XXX.078.293-XX, ex-prefeito do município de Acaraú/CE, no período de 1/1/2009 a 31/12/2012, em razão da omissão no dever de prestar contas dos recursos repassados ao referido município, à conta do Programa Dinheiro Direto na Escola - PDDE, no exercício de 2012. O referido Programa tinha por objeto 'repasse de recursos financeiros, em caráter suplementar, destinados à cobertura de despesas de custeio, manutenção e de pequenos investimentos, que concorram para a garantia do funcionamento e melhoria da infraestrutura física e pedagógica dos estabelecimentos de ensino (peça 1, p. 175) '.
1.1. Este processo foi inicialmente instruído pela Secretaria de Controle Externo de Minas Gerais, sendo posteriormente transferido para a Secretaria de Controle Externo de Tomada de Contas Especial, conforme Portaria SEGECEX 09/2018, de 2/5/2018.
1.2. Adicionalmente, cabe destacar que consta à peça 33 o Ofício 00023/2018/CGCOB/PGF/AGU da Advocacia Geral da União solicitando prioridade no julgamento desta Tomada de Contas Especial, a fim de proporcionar a cobrança dos valores devidos.
HISTÓRICO
2. Para a execução do PDDE, programa de ação continuada, o FNDE repassou à Prefeitura Municipal de Acaraú/CE, a importância de R$ 305.132,92, conforme as seguintes Ordens Bancárias (peça 1, p. 175) :
	ORDEM BANCÁRIA
	VALOR EM REAIS
	DATA

	2012OB500099
	36.777,80
	2/5/2012

	2012OB504764
	9.745,40
	3/5/2012

	2012OB505844
	145.333,40
	3/5/2012

	2012OB506116
	5.428,90
	3/5/2012

	2012OB506838
	39.451,20
	3/5/2012

	2012OB507608
	17.897,80
	3/5/2012

	2012OB551684
	26.000,00
	22/10/2012

	2012OB556334
	24.498,42
	31/10/2012

3. O motivo para a instauração desta Tomada de Contas Especial foi a omissão no dever legal de prestar contas para o PDDE/2012.
4. O prazo para prestar contas encerrou-se em 30/4/2013, (peça 1, p. 175) , mas, até aquela data, não foi confirmado o envio da prestação de contas para o FNDE.
5. Da análise dos documentos presentes nos autos, verificou-se, na instrução de peça 5, que Pedro Fonteles dos Santos, Prefeito Municipal de Acaraú - CE, no período de 2009-2012, era a pessoa responsável pela gestão dos recursos federais recebidos por meio do PDDE/2012 e, no entanto, não tomou as medidas para a devida prestação de contas, sendo, portanto, o responsável pelo prejuízo apurado nesta Tomada de Contas Especial.
6. Instrução presente na peça 5 adotou o seguinte posicionamento:
'6. Cumpre esclarecer que, em consulta realizada à Procuradoria Federal no FNDE - PROFE, emanou-se o entendimento, nos termos do Parecer 767/2008, de que para os casos de omissão a corresponsabilidade somente se aplica quando o prazo para prestação de contas recai sobre o mandato do Prefeito sucessor, desde que não adotadas as competentes medidas de resguardo ao Erário, (peça 1, p. 176) .
7. No caso em exame, não há que se falar em corresponsabilidade, visto que apesar do prazo para prestação de contas ter se encerrado em 30/04/2013, durante o período de gestão de Alexandre Ferreira Gomes da Silveira, este adotou as medidas legais de resguardo ao erário, conforme Representação protocolizada junto ao Ministério Público Federal. A documentação em questão foi considerada suficiente pela Procuradoria Federal no FNDE - PROFE como comprovação da adoção das referidas medidas, (peça 1, p. 176) .
8. Da análise dos autos, verifica-se que foi dada oportunidade de defesa ao agente responsabilizado, em obediência aos princípios constitucionais que asseguram o direito ao contraditório e à ampla defesa, tendo em vista a notificação presente na peça 1, p. 165, de 19/5/2014. No entanto, Pedro Fonteles dos Santos se manteve silente e não recolheu o montante devido aos cofres da Fazenda Pública, razões pelas quais sua responsabilidade foi mantida.
CONCLUSÃO
9. Desse modo, deve ser promovida a citação de Pedro Fonteles dos Santos, para que apresente alegações de defesa quanto à não comprovação da boa e regular aplicação dos recursos recebidos do Fundo Nacional de Desenvolvimento da Educação - FNDE referentes ao Programa Dinheiro Direto na Escola - PDDE, no exercício de 2012, bem como para que se manifeste quanto à omissão no dever de prestar contas do referido ajuste.'
EXAME TÉCNICO
7. A citação foi realizada por intermédio dos Ofícios Secex/MG 0475/2018, 0476/2018, 0477/2018, 0478/2018 e 0479/2018, datados de 15/3/2018, presentes nas peças 19 a 23. Apesar de Pedro Fonteles dos Santos ter tomado ciência dos expedientes que lhe foram encaminhados, conforme atestam os avisos de recebimento (AR) , que compõem as peças 24 a 28, não atendeu às citações e não se manifestou quanto às irregularidades verificadas.
8. Nos termos do art. 12, § 3º, da Lei 8.443/1992, ao não responder à citação expedida por esta Corte de Contas, o responsável torna-se revel, para todos os efeitos, dando-se prosseguimento ao processo.
9. A despeito da aplicação da revelia, devem ser considerados, no entanto, os elementos já constantes dos autos, os quais podem, inclusive, levar a um juízo favorável ao responsável revel.
10. Deve-se observar que, nos processos do TCU, a revelia não implica a presunção de que sejam verdadeiras todas as imputações levantadas contra os responsáveis, diferentemente do que ocorre no processo civil, em que o não comparecimento do réu nos autos leva à presunção da verdade dos fatos narrados pelo autor.
11. Assim, independentemente da revelia, a avaliação da responsabilidade do agente nos processos desta Corte não prescinde dos elementos existentes nos autos ou para ele carreados, uma vez que são regidos pelo princípio da verdade material (Acórdão 163/2015-TCU-Segunda Câmara, rel. ANDRÉ DE CARVALHO; 2.685/2015-TCU-2ª Câmara, rel. RAIMUNDO CARREIRO; 2.801/2015-TCU-1ª Câmara, rel. WALTON ALENCAR RODRIGUES; 4.340/2015-TCU-1ª Câmara, rel. WEDER DE OLIVEIRA e 5.537/2015-TCU-1ª Câmara, rel. WEDER DE OLIVEIRA) .
12. Na instrução de peça 35, originária desta Secex-TCE, foram pontuadas as particularidades da prestação de contas do PDDE. Em decorrência de tais esclarecimentos, foi proposta a responsabilização de Alexandre Ferreira Gomes da Silveira (prefeito sucessor, gestão 1/1/2013 a 31/12/2016) referente aos recursos transferidos no âmbito do PDDE, ainda que o responsável tivesse apresentado representação ao Ministério Público contra o prefeito antecessor. Adicionalmente, concluiu-se que deveria haver também a audiência de Alexandre Ferreira Gomes da Silveira, pelo não cumprimento do prazo originariamente estipulado para prestação de contas dos recursos recebidos do FNDE.
13. Desse modo, foi promovida a citação de Alexandre Ferreira Gomes da Silveira, CPF XXX.476.293-XX, para que apresentasse alegações de defesa quanto à não comprovação da boa e regular aplicação dos recursos recebidos do Fundo Nacional de Desenvolvimento da Educação - FNDE referentes ao Programa Dinheiro Direto na Escola - PDDE, no exercício de 2012, transferidos para as unidades executoras do município de Acaraú/CE, bem como para que se manifestasse quanto à omissão no dever de prestar contas do referido ajuste.
14. Foi realizada também a audiência do responsável para que apresentasse razões de justificativa pelo não cumprimento do prazo originariamente estipulado para prestação de contas dos recursos recebidos do Fundo Nacional de Desenvolvimento da Educação - FNDE, referentes ao Programa Dinheiro Direto na Escola-PDDE no exercício de 2012, transferidos para as unidades executoras do município de Acaraú/CE.
15. Diante do exposto, na instrução presente na peça 35 foi proposto:
'a) citar Alexandre Ferreira Gomes da Silveira, CPF XXX.476.293-XX ex-prefeito do município de Acaraú/CE com fundamento nos arts. 10, § 1º, e 12, incisos I e II, da Lei 8.443/1992 c/c o art. 202, incisos I e II, do RI/TCU, para que, no prazo de 15 dias, apresente alegações de defesa e/ou recolha aos cofres do Fundo Nacional de Desenvolvimento da Educação as quantias a seguir, atualizadas monetariamente a partir das respectivas datas até a data do efetivo recolhimento e abatendo-se valores acaso já satisfeitos, nos termos da legislação vigente, em razão de:
Irregularidade: não comprovação da boa e regular aplicação dos recursos recebidos do Fundo Nacional de Desenvolvimento da Educação - FNDE referentes ao Programa Dinheiro Direto na Escola - PDDE, no exercício de 2012, transferidos para as unidades executoras do município de Acaraú/CE, configurada por omissão no dever de prestar contas, cujo prazo para apresentação das contas expirou em 30/4/2013
Dispositivos infringidos: art. 37, caput c/c o art. 70, parágrafo único, da Constituição da República Federativa do Brasil, art. 93 do Decreto-lei 200/67, art. 66 do Decreto 93.872/1986
Conduta: não comprovar a boa e regular aplicação dos recursos recebidos do Fundo Nacional de Desenvolvimento da Educação - FNDE referentes ao Programa Dinheiro Direto na Escola - PDDE, no exercício de 2012, transferidos para as unidades executoras do município de Acaraú/CE, em face da omissão no dever de prestar contas, cujo prazo para apresentação das contas expirou em 30/4/2013.
Débito:
	DATA
	VALOR EM REAIS

	2/5/2012
	36.777,80

	3/5/2012
	9.745,40

	3/5/2012
	145.333,40

	3/5/2012
	5.428,90

	3/5/2012
	39.451,20

	3/5/2012
	17.897,80

	22/10/2012
	26.000,00

	31/10/2012
	24.498,42

Valor atualizado até 23/10/2018: R$ 445.845,34 - (Demonstrativo de débito presente na peça 34.) 
Nexo de causalidade: A omissão no dever de prestar contas resulta na presunção de dano ao erário pelo valor original de R$ 305.132,92.
Culpabilidade: Não há elementos para presumir a boa-fé do responsável. Não restou evidenciado que o responsável tenha praticado os atos irregulares após consulta prévia a órgãos técnicos, ou respaldado em pareceres técnicos. É razoável afirmar que, conquanto o responsável não detivesse conhecimentos específicos acerca dos procedimentos a serem adotados para a devida prestação de contas, era esperado que o mesmo tivesse consciência da ilegalidade incorrida, em especial, pela não apresentação da prestação de contas, pois qualquer pessoa que utilize/administre bens e valores públicos que lhe são confiados deve prestar contas desses recursos.
b) informar ao responsável que, caso venha a ser condenado pelo Tribunal, os débitos ora apurados serão acrescidos de juros de mora, nos termos do § 1º do art. 202 do RI/TCU;
c) esclarecer ao responsável, em obediência ao art. 12, § 2º, da Lei 8.443/1992, e ao art. 12, inciso VI, da Resolução TCU 170/2004, que o recolhimento tempestivo do débito somente saneará o processo caso seja reconhecida a sua boa-fé e não se constate outra irregularidade nas contas;
d) realizar a audiência de Alexandre Ferreira Gomes da Silveira, CPF XXX.476.293-XX, com fundamento nos arts. 10, § 1º, e 12, incisos I e III, da Lei 8.443/1992, c/c o art. 202, incisos I e III, do RI/TCU, para que no prazo de quinze dias, apresente razões de justificativa quanto à seguinte irregularidade:
d-1) Irregularidade: não cumprimento do prazo originariamente estipulado para prestação de contas dos recursos recebidos do Fundo Nacional de Desenvolvimento da Educação - FNDE, referentes ao Programa Dinheiro Direto na Escola -PDDE no exercício de 2012, transferidos para as unidades executoras do município de Acaraú/CE, configurada por omissão no dever de prestar contas, cujo prazo para apresentação das contas expirou em 30/4/2013;
d-2) Dispositivos violados: art. 37, caput, c/c o art. 70, parágrafo único, da Constituição da República Federal do Brasil, art. 93 do Decreto-lei 200/67, art. 66 do Decreto 93.872/1986, art 28 da IN/STN 1/1997;
e) esclarecer ao responsável, em obediência ao art. 12, § 3º, da Lei 8.443/1992, e ao art. 12, inciso VII, da Resolução TCU 170/2004, que o não atendimento à citação e à audiência implicará revelia, para todos os efeitos, dando-se prosseguimento ao processo;'
16. A citação e a audiência foram realizadas por intermédio do Ofício 3247/2018, datado de 29/11/2018, presente na peça 38. Em resposta o responsável apresentou seus argumentos de defesa por intermédio dos argumentos e documentos presentes na peça 40.
Argumentos de defesa apresentados:
17. Alega que o Poder Executivo Municipal de Acaraú possui organização administrativa baseada na desconcentração e descentralização dos atos, deixando ao secretariado e demais escalões as tarefas operacionais, de gestão e ao Prefeito tão somente os atos típicos de governo, de modo que não seria possível a responsabilização deste no presente caso.
18. Argumenta que, para possibilidade punitiva, é impreterivelmente necessária a comprovação de dolo. Apresenta jurisprudências neste sentido.
19. Alega que a gestão municipal iniciada no ano de 2013, impossibilitada de prestar contas das despesas pretéritas do PDDE, tomou medidas em face dos ex-gestores responsáveis pela disponibilização da documentação atinente à comprovação de tais despesas.
20. Além de tomarem as medidas possíveis para penalização dos responsáveis pela ausência de prestação de contas e possível malversação dos respectivos recursos públicos, os atuais gestores da coisa pública municipal comprovadamente não tiveram qualquer participação na execução do PDDE referente ao exercício em questão.
21. Alega que, acerca do direcionamento da responsabilização em casos como o presente, há previsão na Instrução Normativa 01/STN, conforme se verifica a seguir:
'Art. 5º Omissis
§ 2 Nas hipóteses dos incisos I e II do parágrafo anterior, a entidade, se tiver outro administrador que não o faltoso, e uma vez comprovada a instauração da devida tomada de contas especial, com imediata inscrição, pela unidade de contabilidade analítica, do potencial responsável em conta e ativo 'Diversos Responsáveis' poderá ser liberada para receber novas transferências, mediante suspensão da inadimplência por ato expresso do ordenador de despesas do órgão concedente.'
22. E ainda, a Súmula Administrativa 46 da AGU, publicada no DOU, Seção I, de 24/09; 25/09 e 28/09/2009 (Súmula Consolidada publicada no DOU I de 27, 28 e 29.1.2014) , editada com esteio no Art. 52, §§ 2° e 32, da Instrução Normativa 01/1997, bem como no AgReg no RESP 756.480-DF, relator Ministro Luiz Fux, AgRg no AI 1.123.467-DF, relatora Ministra Denise Arruda; RESP 1.054.824-MT, Relator Ministro Teori Albino Zavascki (Primeira Turma) , REsp 's 870.733-DF e n21079.745-DF, Relatora Ministra Eliana Calmon; AgRg no AI 1.065.778-AM, Relator Ministro Herman Benjamin (Segunda Turma) ; e MS 11.496-DF, relator Ministro Luiz Fux (Primeira Seção) , todos do e. STJ. In verbis:
'Súmula AGU 46:
Será liberada da restrição decorrente da inscrição do município no SIAFI ou CADIN a prefeitura administrada pelo prefeito que sucedeu o administrador faltoso, quando tomadas todas as providências objetivando o ressarcimento ao erário.'
23. Alega que resta demonstrado que o gestor que a esta subscreve não deve sofrer qualquer penalidade em face da omissão na prestação de contas do PDDE em comento e da malversação dos respectivos recursos públicos.
Análise dos argumentos de defesa apresentados
24. Quanto à alegação de ausência de dolo, deve-se esclarecer que, conforme jurisprudência pacífica desta Corte, para que se imponha a obrigação de repor um dano ao erário, não é necessário caracterizar enriquecimento ilícito, locupletamento, dolo ou má-fé por parte do responsável, bastando que se caracterize uma conduta culposa stricto sensu, por imperícia, imprudência ou negligência, da qual resulte um dano ao erário, passível de ressarcimento à luz da Lei 8.443/1992 e da Constituição Federal (Acórdão 1559/2014-TCU-Plenário e 5.297/2013-1ª Câmara) . Basta identificar o responsável pelos atos ilícitos e pelo dano ocasionado, quantificar o mencionado dano e estabelecer o nexo de causalidade entre o citado dano e os atos omissivos ou comissivos praticados pelo responsável.
25. Faz-se necessário o esclarecimento de características da prestação de contas do PDDE, características essas importantes para a correta responsabilização neste processo. As unidades executoras - UEx são constituídas como associações de pais e mestres e outras associações, entidades privadas representativas das escolas públicas, as quais atuam com autonomia financeira e gerem diretamente os recursos repassados, razão por que seus dirigentes também assumiriam o dever de prestar contas.
26. Ocorre que, de acordo com a sistemática de prestação de contas prevista na legislação do FNDE, as UEx prestam contas às EEx a que estejam vinculadas, até 31 de dezembro do ano da efetivação do respectivo crédito nas contas correntes específicas das UEx. e, por sua vez, das EEx, ao FNDE, por intermédio do Sistema de Gestão de Prestação de Contas (SIGPC) , até 28 de fevereiro do ano subsequente ao da efetivação do crédito nas contas correntes específicas.
27. Então, cabe às EEx analisar e consolidar as prestações de contas recebidas das UEx e, até 28 de fevereiro subsequente ao do repasse dos recursos, emitir parecer conclusivo, no SiGPC, acerca da aplicação dos recursos, efetivando os registros correspondentes às UEx inadimplentes com prestação de contas, bem como os concernentes às que regularizarem suas pendências.
28. Na hipótese de a prestação de contas da UEx não ser apresentada na forma ou até a data prevista na norma, ou não ser aprovada em razão de falhas e irregularidades, a EEx, em conformidade com a rede de ensino a que a escola pertença, estabelecerá o prazo máximo de 30 (trinta) dias para sua apresentação, regularização ou devolução dos recursos recebidos ou impugnados, sob pena de bloqueio de futuros repasses financeiros.
29. Tem-se, portanto, que quando os recursos são repassados diretamente à prefeitura, esta se qualifica como EEx, e deve elaborar e encaminhar a prestação de contas ao FNDE. O gestor dos recursos é o prefeito municipal. Porém, no caso em que os recursos são repassados diretamente às Unidades Executoras Próprias (UEx) , ou seja, às associações, cabe aos dirigentes dessas entidades a gestão dos recursos e não ao prefeito. Além disso, cabe às UEx elaborar e apresentar a prestação de contas à EEx (prefeitura) .
30. Se o repasse for à EEx, a responsabilidade pela prestação de contas recai exclusivamente naquele que teria sido o gestor dos recursos e tinha o dever de manter nos arquivos a documentação comprobatória. Logo, a representação movida em face do ex-prefeito tem o condão de afastar a responsabilidade do sucessor.
31. Contudo, se os recursos foram repassados diretamente às UEx, ou seja, às associações, entidades privadas representativas das escolas pública, a responsabilidade de comprovar a boa e regular utilização dos recursos transferidos diretamente às UEx não é, em um primeiro momento, do Prefeito, mas sim do gestor de cada uma dessas unidades, mediante a apresentação das respectivas prestações de contas à Prefeitura (EEx) . A esta cabe analisar, adotar as demais medidas de correção prevista na norma, conforme o caso, consolidar e encaminhá-las ao FNDE, até a data limite fixada para tanto.
32. Agora, se as UExs não prestaram contas e o prefeito não adotou as medidas indicadas pela norma para regularizar a situação ou obter a devolução dos recursos, ele será responsabilizado, haja vista o encargo que possui de verificar e consolidar as prestações de contas da UExs. Nesse caso, se o dever de prestar contas avança para o mandato do sucessor, o oferecimento de representação ao Ministério Público não afastaria a responsabilidade dele (sucessor) , tendo em vista que não poderia alegar a falta de documentos nos arquivos da Prefeitura, pois os documentos comprobatórios das despesas deveriam estar sob a guarda das entidades escolares.
33. Assim, transcorrido o prazo fixado para prestar contas pelas UEx e não tendo sido apresentadas as contas ou na hipótese destas não estarem nos arquivos municipais, deve o sucessor estabelecer prazo máximo de trinta dias para apresentação da prestação de contas ou a devolução dos recursos recebidos, sob pena de bloqueio de futuros repasses financeiros. Se nada fizer, responde o sucessor pelo débito apurado, quando se tratar de omissão de prestação de contas cujo prazo para envio à EEx ou ao FNDE tiver expirado em sua gestão.
34. A jurisprudência no Tribunal, com referência aos recursos do PDDE, em que nos autos não ficar comprovado que as UEx apresentaram as prestações de contas, é firme no sentido de que a responsabilidade fica restrita ao prefeito que deveria analisar, consolidar e encaminhá-las ao FNDE (Acórdão 2301/2009-TCU-Primeira Câmara) .
35. Na mesma linha de entendimento, confira-se o seguinte julgado: A responsabilidade pela omissão no dever de prestar contas de recursos do Programa Dinheiro Direto na Escola (PDDE) está restrita ao prefeito em cujo mandato deveria ter ocorrido a análise, a consolidação e o encaminhamento das prestações de contas das unidades executoras ao FNDE, ainda que a aplicação dos recursos tenha ocorrido em gestão anterior. Acórdão 6744/2018-TCU-Primeira Câmara (da relatoria do Ministro Augusto Sherman) .
36. Assim, verifica-se que, no presente processo, os recursos do FNDE foram transferidos às UEx (peça 1, p. 8-16) . Se os recursos foram repassados diretamente às UEx, ou seja, às associações, entidades privadas representativas das escolas públicas, a responsabilidade de comprovar a boa e regular utilização dos recursos transferidos diretamente às UEx não é, em um primeiro momento, do Prefeito, mas sim do gestor de cada uma dessas unidades, mediante a apresentação das respectivas prestações de contas à Prefeitura (EEx) . A esta cabe analisar, adotar as demais medidas de correção prevista na norma, conforme o caso, consolidar e encaminhá-las ao FNDE, até a data limite fixada para tanto. Assim, a medida judicial quanto ao ex-prefeito torna-se ineficaz.
37. Se as UExs não prestaram contas e o prefeito não adotou as medidas indicadas pela norma para regularizar a situação ou obter a devolução dos recursos, ele será responsabilizado, devido ao encargo de verificar e consolidar as prestações de contas das UExs.
38. Em consequência, verifica-se que, no presente caso, cabe a responsabilização do prefeito sucessor, Alexandre Ferreira Gomes da Silveira, CPF XXX.476.293-XX. Embora tenha tomado as medidas judiciais quanto ao prefeito antecessor, não realizou as medidas indicadas pela norma para regularizar a situação quanto à omissão da prestação de contas das UExs, no prazo de 30 dias para apresentação da prestação de contas ou a devolução dos recursos recebidos.
39. O argumento da descentralização administrativa não pode ser utilizado no presente caso, pois as normas referentes ao PDDE definem como responsáveis pelos procedimentos referentes a sua execução apenas os prefeitos, não definindo responsabilidades para seus assessores diretos e/ou subordinados.
40. Desse modo, cabe, em regra, ao prefeito municipal o ônus de comprovar a boa e regular aplicação dos recursos recebidos, sendo que apenas em hipóteses excepcionais é possível transferir essa responsabilidade a terceiros. Na espécie, não pode ser aceito o argumento de que a gestão foi incumbida aos secretários de educação, na medida em que eventual delegação de competência não afasta a responsabilidade do gestor pela fiscalização dos atos de seus subordinados, impondo-se, portanto, que os escolha bem, sob pena de responder por culpa in eligendo ou por culpa in vigilando. (Acórdão 1134/2009-TCU-Plenário, Relator: RAIMUNDO CARREIRO) 
40.1. Por sua similaridade ao caso em apreciação, entende-se conveniente transcrever trechos do voto condutor proferido pelo Exmo. Ministro Marcos Bemquerer Costa no Acórdão 2799/2018-TCU-Primeira Câmara, naquilo que interessa ao deslinde do caso:
'O ex-prefeito alega ilegitimidade passiva, por ter atuado apenas como agente político nos atos referentes ao objeto conveniado e não como gestor do contrato ou ordenador de despesa.
Tal alegação em si não procede. Muito embora, por vezes sem conta, seja alegada, por gestores, na mesma situação do responsável, a jurisprudência do TCU, com razão, sistematicamente a refuta. A delegação interna de atividades administrativas, em prefeituras, para a execução de despesas custeadas com recursos públicos federais, não retira do agente político a responsabilidade sobre a execução do convênio, uma vez que ele sempre atua na dupla condição de gestor e agente político.
Na prática, a aceitação do argumento implicaria propagar a mais absoluta impunibilidade dos prefeitos, que gerem recursos públicos federais, a partir da delegação de competência a servidores, normalmente comissionados, passíveis de exoneração ad nutum, obedientes às expressas determinações que recebem das autoridades superioras, ou políticas.
A propósito do tema, o Tribunal já examinou uma plêiade de situações, cujo pano de fundo configura as irregularidades praticadas por prefeitos de municípios, com verbas federais, conforme os trechos abaixo transcritos: (¿) 
Mas a questão suscita pontos que vão muito além, inerentes ao próprio federalismo brasileiro. O convênio procede à descentralização da execução de obras e serviços, mediante a transferência de recursos públicos federais, para finalidade determinada, cuja titularidade não se altera com o depósito em conta específica. Toda a regulamentação da aplicação de recursos federais apenas pode decorrer de lei ou ato normativo federal. Nem mesmo a lei municipal poderia elidir a responsabilidade do prefeito, na gestão de recursos federais, mediante a previsão de competências novas de gestão, para outros servidores do município, obtendo, com isso, nova formatação da responsabilidade pela correta aplicação dos recursos transferidos.'
40.2. Portanto, não se sustenta a alegação do gestor de que a responsabilidade seria atribuível ao secretariado municipal, com fundamento em legislação local, vez que a questão se circunscreve ao processo típico da descentralização da gestão de verbas federais, mediante a transferências voluntárias de recursos para execução de obras e serviços para finalidade previamente determinada, cuja titularidade não se altera com a efetivação da transferência dos valores.
41. Quanto à responsabilidade do dirigente máximo pela omissão, a comprovação da boa e regular aplicação de recursos públicos transferidos evidencia-se mediante a execução física e a execução financeira da avença, acompanhada do nexo de causalidade entre uma e outra (Acórdão 3223/2017-TCU-Segunda Câmara, relator Ministro Marcos Bemquerer) . Assim, em uma tomada de contas especial, a comprovação da aplicação dos recursos deve estar acompanhada de todos os elementos necessários e suficientes para conduzir ao convencimento, devendo ser demonstrada e comprovada a partir dos elementos que integram os autos, corroborada em contexto fático propício ao reconhecimento dessa condição em favor dos responsáveis, fato que não ocorreu.
42. Bem se sabe que prestar contas, com a devida e correta comprovação da boa e regular aplicação dos valores públicos, é dever de todos aqueles a quem sejam confiados recursos federais, por força do art. 70, parágrafo único, da Constituição de 1988 e do art. 93 do Decreto-Lei 200, de 25 de fevereiro de 1967 (v.g.: Acórdão 2439/2010-TCU-Plenário, Acórdão 5929/2011-TCU-Primeira Câmara, e Acórdão 1544/2008-TCU-Segunda Câmara) 
43. Quanto ao art. 5º da IN/STN 01 e a súmula 46 da AGU essas referências não se aplicam ao caso concreto porque não se trata de responsabilização por ato praticado pelo antecessor, já que a obrigação de reunir e consolidar as prestações de contas das unidades executoras era pessoal e intransferível do sucessor, conforme a legislação já mencionada nesta instrução, razão por que o ingresso de medida de resguardo contra o antigo gestor não tem o condão de afastar tal responsabilidade que recaiu no seu mandato.
44. No caso concreto, o prazo para a remessa dessas prestações de contas era até 30/4/2013, (peça 1, p. 175) , durante a gestão de Alexandre Ferreira Gomes da Silveira, CPF XXX.476.293-XX (gestão 2013-2016) , que era a pessoa que deveria adotar as providências junto às unidades executoras (UEx) , nos termos do art. 19, § 4º, alínea 'a', da Resolução CD/FNDE 17/2011, e que não restou comprovado nos autos, ainda que tenha adotado as medidas para o resguardo do patrimônio público, pois cabia ao prefeito sucessor acompanhar, fiscalizar e controlar a execução dos recursos repassados às UEx representativas de suas escolas, como também receber e analisar as respectivas prestações de contas, emitindo parecer favorável ou desfavorável acerca de sua aprovação, nos termos do art. 27, inciso II, alíneas 'k' e 'l', da Resolução CD/FNDE 17/2011.
'Art. 27 O FNDE, para operacionalizar o PDDE, contará com as parcerias dos Governos Estaduais, Municipais e do Distrito Federal, das UEx de escolas públicas e das EM de escolas privadas de educação especial, cabendo, entre outras atribuições previstas nesta Resolução:
II. às EEx:
k. acompanhar, fiscalizar e controlar a execução dos recursos repassados às UEx representativas de suas escolas;
l. receber e analisar as prestações de contas das UEx, representativas de suas escolas, emitindo parecer, favorável ou desfavorável, acerca de sua aprovação;'
45. No mesmo sentido, cumpre pontuar os seguintes precedentes do TCU, colhidos da sua jurisprudência selecionada:
'É possível a responsabilização do prefeito municipal por recursos repassados diretamente a unidades executoras de escolas municipais contempladas com recursos do Programa Dinheiro Direto na Escola, uma vez que a prefeitura é responsável por acompanhar a aplicação dos recursos, receber as prestações de contas individuais das escolas, analisá-las, consolidá-las e encaminhá-las ao FNDE.' Acórdão 4.211/2017-Segunda Câmara | Relator: MARCOS BEMQUERER
'Compete ao prefeito municipal apresentar ao FNDE a prestação de contas dos recursos recebidos à conta do Programa Dinheiro Direto na Escola - PDDE.' Acórdão 1096/2007-TCU-Segunda Câmara | Relator: AROLDO CEDRAZ
'Em caso de débito relacionado com o Programa Dinheiro Direto na Escola - PDDE, o prefeito é responsável por seu ressarcimento, mesmo quando os recursos são transferidos diretamente às escolas.' Acórdão 8755/2012-TCU-Segunda Câmara | Relator: RAIMUNDO CARREIRO.
'Em caso de omissão na prestação de contas de recursos relacionados ao Programa Dinheiro Direto na Escola (PDDE) , o prefeito é responsável por seu ressarcimento, mesmo quando os recursos são transferidos diretamente às escolas.' Acórdão 8198/2019-TCU-Segunda Câmara | Relator: MARCOS BEMQUERER
'Em caso de omissão na prestação de contas de recursos relacionados ao Programa Dinheiro Direto na Escola - PDDE, o prefeito é responsável por seu ressarcimento, mesmo quando os recursos são transferidos diretamente às escolas.' Acórdão 8933/2017-TCU-Segunda Câmara | Relator: ANA ARRAES
46. Concluindo, embora o responsável tenha tomado as medidas cabíveis quanto ao seu antecessor, permanece sua responsabilidade quanto a não realização das medidas indicadas pela norma para regularizar a situação quanto à omissão da prestação de contas das UExs, no prazo de 30 dias para apresentação da prestação de contas ou a devolução dos recursos recebidos.
47. Quanto à possibilidade de aplicação cumulativa das multas dos arts. 57 e 58, inciso I, da Lei 8.443/1992, o Tribunal reconhece que existe relação de subordinação entre as condutas de 'não comprovação da aplicação dos recursos' e de 'omissão na prestação de contas', sendo a primeira consequência da segunda, o que enseja, na verificação das duas irregularidades, a aplicação da multa do art. 57, com o afastamento da multa do art. 58, inciso I, em atenção ao princípio da absorção (Acórdão 9579/2015-TCU-Segunda Câmara, Relator Ministro Vital do Rêgo; Acórdão 2469/2019-TCU-Primeira Câmara, Relator Ministro Augusto Sherman) .
48. Conforme leciona Cezar Bitencourt (Tratado de Direito Penal: parte geral - 8ª Edição - São Paulo: Saraiva, 2003. Pg. 565) , na absorção, ' (¿) a pena do delito mais grave absorve a pena do delito menos grave, que deve ser desprezada'. No caso concreto, a 'omissão no dever de prestar contas', embora seja uma irregularidade autônoma, funciona como fase ou meio para a consecução da 'não comprovação da aplicação dos recursos', havendo clara relação de interdependência entre essas condutas. Dessa forma, recaindo as duas ocorrências num mesmo gestor, deve prevalecer a pena do delito mais grave, qual seja, a multa do art. 57, da Lei 8.443/1992.
CONCLUSÃO
49. Em face da análise promovida nesta instrução, propõe-se rejeitar as alegações de defesa apresentadas por Alexandre Ferreira Gomes da Silveira, CPF XXX.476.293-XX, uma vez que foram insuficientes para elidir as irregularidades a ele atribuídas. Desse modo, suas contas devem ser julgadas irregulares, nos termos do art. 202, § 6º, do Regimento Interno/TCU, procedendo-se à sua condenação em débito e à aplicação da multa prevista no art. 57 da Lei 8.443/1992.
PROPOSTA DE ENCAMINHAMENTO
50. Diante do exposto, submetemos os autos à consideração superior, propondo ao Tribunal:
a) rejeitar as alegações de defesa apresentadas por Alexandre Ferreira Gomes da Silveira, CPF XXX.476.293-XX, uma vez que foram insuficientes para elidir as irregularidades a ele atribuídas;
b) excluir da relação processual Pedro Fonteles dos Santos, CPF XXX.078.293-XX
c) julgar irregulares as contas do Sr. Alexandre Ferreira Gomes da Silveira, CPF XXX.476.293-XX, com fundamento nos arts. 1º, inciso I, 16, inciso III, alíneas 'a' e 'c', 19, caput, e 23, inciso III, da Lei 8.443/1992 c/c com os arts. 1º, inciso I, 209, inciso I e III, 210 e 214, inciso III, do RI/TCU, condenando-o ao pagamento das importâncias a seguir especificadas e fixando-lhe o prazo de 15 dias para que comprove perante este Tribunal, em respeito ao art. 214, inciso III, alínea 'a', do RI/TCU, o recolhimento da dívida aos cofres do Fundo Nacional de Desenvolvimento da Educação - FNDE atualizada monetariamente e acrescida de juros de mora calculados a partir das datas indicadas até a data do efetivo recolhimento e com o abatimento de valores acaso já satisfeitos, nos termos da legislação vigente:
	DATA
	VALOR EM REAIS

	2/5/2012
	36.777,80

	3/5/2012
	9.745,40

	3/5/2012
	145.333,40

	3/5/2012
	5.428,90

	3/5/2012
	39.451,20

	3/5/2012
	17.897,80

	22/10/2012
	26.000,00

	31/10/2012
	24.498,42

d) aplicar, com fundamento no art. 57 da Lei 8.443/1992 c/c o art. 267 do RI/TCU, multa a Alexandre Ferreira Gomes da Silveira, CPF XXX.476.293-XX, fixando o prazo de 15 dias, a partir da notificação, para que, nos termos do art. 214, inciso III, alínea 'a', do RI/TCU, comprove perante este Tribunal o recolhimento aos cofres do Tesouro Nacional do valor atualizado monetariamente desde a data do acórdão até a data do efetivo recolhimento, na forma da legislação em vigor;
e) autorizar, desde logo, a cobrança judicial da dívida nos termos do art. 28, inciso II, da Lei 8.443/1992 c/c o art. 219, inciso II, do RI/TCU, caso não atendida a notificação;
f) autorizar, desde logo, com fundamento no art. 26, da Lei 8.443/1992 c/c o art. 217, do Regimento Interno do TCU, caso seja do interesse dos responsável, e desde que solicitado, o parcelamento da dívida em até 36 parcelas, incidindo, sobre cada uma, os encargos legais devidos (débito: juros de mora e atualização monetária; multa: atualização monetária) , fixando-lhes o prazo de quinze dias, a contar do recebimento da notificação, para comprovar perante o Tribunal o recolhimento da primeira parcela, e de trinta dias, a contar da parcela anterior, para comprovar os recolhimentos das demais parcelas sem prejuízo de alertá-lo de que, caso opte por essa forma de pagamento, a falta de comprovação do recolhimento de qualquer parcela implicará o vencimento antecipado do saldo devedor, nos termos do art. 26, parágrafo único, e 59, da Lei 8.443/1992 c/c o art. 217, § 2º, do Regimento Interno do TCU;
g) esclarecer ao responsável Alexandre Ferreira Gomes da Silveira, CPF XXX.476.293-XX que, caso se demonstre, por via recursal, a correta aplicação dos recursos, mas não se justifique a omissão da prestação de contas, o débito poderá ser afastado, mas permanecerá a irregularidade das contas, dando-se ensejo à aplicação da multa prevista no art. 58, inciso I, da Lei 8.443/1992;
h) enviar cópia do Acórdão que vier a ser proferido à Secretaria Federal de Controle Interno e ao responsável, para ciência, informando que a presente deliberação, acompanhada do Relatório e do Voto que a fundamenta, está disponível para a consulta no endereço www.tcu.gov.br/acordaos, além de esclarecer que, caso requerido, o TCU poderá fornecer sem custos as correspondentes cópias, de forma impressa; e.
i) encaminhar cópia da deliberação a ser proferida, bem como do relatório e do voto que a fundamentarem ao Procurador-Chefe da Procuradoria da República no Estado do Ceará, nos termos do § 3º do art. 16 da Lei 8.443/1992 c/c o § 7º do art. 209 do Regimento Interno do TCU, para adoção das medidas que entender cabíveis."
É o relatório.

não há.

Subprocurador-Geral Paulo Soares Bugarin.

TOMADA DE CONTAS ESPECIAL. FUNDO NACIONAL DE DESENVOLVIMENTO DA EDUCAÇÃO. PROGRAMA DINHEIRO DIRETO NA ESCOLA. RECURSOS DESTINADOS À COBERTURA DE DESPESAS DE CUSTEIO, MANUTENÇÃO E DE PEQUENOS INVESTIMENTOS. OMISSÃO NO DEVER DE PRESTAR CONTAS. NÃO COMPROVAÇÃO DA BOA E REGULAR APLICAÇÃO DOS RECURSOS RECEBIDOS. CITAÇÃO. EXCLUSÃO DE UM DOS RESPONSÁVEIS DA RELAÇÃO PROCESSUAL. REJEIÇÃO DAS ALEGAÇÕES DE DEFESA DO OUTRO RESPONSÁVEL. IRREGULARIDADE DAS CONTAS. DÉBITO. MULTA

TOMADA DE CONTAS ESPECIAL (TCE)

Secretaria de Controle Externo de Tomada de Contas Especial (SecexTCE).

Trata-se de tomada de contas especial (TCE) instaurada pelo Fundo Nacional de Desenvolvimento da Educação (FNDE) em desfavor de Pedro Fonteles dos Santos, ex-prefeito de Acaraú/CE (gestão 2009-2012) , em razão da omissão no dever de prestar contas dos recursos repassados ao município no âmbito do Programa Dinheiro Direto na Escola (PDDE) , no exercício de 2012.
Para a execução do programa, foram repassados R$ 305.132,92, por meio de oito ordens bancárias, emitidas entre 02/05/2012 e 31/10/2012, conforme detalhado no quadro constante do relatório que antecede este voto.
Na fase interna da TCE, o órgão concedente concluiu pela impugnação total das despesas, devido à não apresentação da prestação de contas. O Controle Interno anuiu a esse posicionamento.
No âmbito do TCU, inicialmente, a unidade instrutora promoveu a citação de Pedro Fonteles dos Santos, ex-prefeito durante a gestão 2009-2012. Regularmente citado, o prazo regimental transcorreu sem que fossem apresentadas alegações de defesa ou efetuado o recolhimento do débito, de modo que o aludido responsável deve ser considerado revel, dando-se prosseguimento ao processo.
Não obstante a revelia do responsável, a unidade instrutora empreendeu nova análise em que identificou a responsabilidade do prefeito sucessor, Alexandre Ferreira Gomes da Silveira (gestão 2013-2016) , em face das particularidades da sistemática de execução do PDDE e do fato de que o prazo para prestação de contas dos recursos recebidos se encerrou em 30/4/2013, portanto já na sua gestão.
Desse modo, promoveu a citação de Alexandre Ferreira Gomes da Silveira em razão da não comprovação da boa e regular aplicação dos recursos recebidos do FNDE, bem como sua audiência pelo não cumprimento do prazo estipulado para a prestação de contas.
Regularmente citado, o ex-prefeito de Acaraú/CE na gestão 2013-2016 apresentou suas alegações de defesa. Em sua análise de mérito, a secretaria especializada concluiu pela rejeição das alegações de defesa do responsável e propôs julgar irregulares suas contas, com a imputação do débito e a aplicação da multa prevista no art. 57 da Lei 8.443/1992. Quanto ao prefeito antecessor (gestão 2009-2012) , a unidade instrutora entendeu restar afastada sua responsabilidade, propondo excluí-lo da relação processual. O Ministério Público junto ao TCU anuiu às conclusões da unidade instrutora.
Manifesto desde já minha concordância com as análises empreendidas pela unidade instrutora, razão pela qual incorporo os fundamentos apresentados às minhas razões de decidir, sem prejuízo dos comentários a seguir.
O Programa Dinheiro Direto nas Escolas (PDDE) apresenta peculiaridades em sua sistemática de execução que são relevantes para uma adequada análise das responsabilidades dos gestores envolvidos. Diversos julgados desse Tribunal já discorreram sobre as características desse programa, porém julgo relevante trazer aqui, para uma melhor contextualização, alguns pontos que devem ser destacados.
Inicialmente, é relevante mencionar que os recursos do FNDE são destinados às escolas por intermédio de entidades privadas sem fins lucrativos ou, na inexistência dessas entidades, às prefeituras municipais e secretarias de educação. No caso das escolas públicas, as entidades sem fins lucrativos são denominadas Unidades Executoras Próprias (UEx) e constituem-se de membros da comunidade escolar, como associações de pais e mestres, conselhos escolares, caixas escolares etc. Já as prefeituras e secretarias de educação são definidas como Entidades Executoras (EEx) . Assim, os recursos do PDDE podem ser recebidos e geridos diretamente pelas UEx ou pelas EEx.
Quando a execução dos recursos do PDDE é realizada por meio das UEx, estas entidades devem prestar contas às prefeituras ou secretarias de educação até o final do exercício em que os recursos foram recebidos. Essas últimas, por sua vez, devem analisar e consolidar as prestações de contas e encaminhá-las ao FNDE até 28 de fevereiro do ano subsequente ao repasse dos recursos. Essas regras são definidas em normativos do Conselho Deliberativo do FNDE que, no caso dos recursos repassados em 2012, era a Resolução-CD/FNDE 7/2012, da qual transcrevo os seguintes dispositivos (grifos acrescidos) :
"Art. 20. A prestação de contas dos recursos recebidos por intermédio do PDDE deverá ser feita da seguinte forma:
I. das UEx, às EEx, a que as escolas estejam vinculadas, até 31 de dezembro do ano da efetivação do crédito nas contas correntes específicas das UEx, constituída do Demonstrativo da Execução da Receita e da Despesa e de Pagamentos Efetuados, da Relação de Bens Adquiridos ou Produzidos e dos extratos bancários da conta corrente específica em que os recursos foram depositados e das aplicações financeiras realizadas e, se for o caso, da Conciliação Bancária, acompanhada de documentos julgados necessários à comprovação da execução dos recursos;
II. das EM, ao FNDE, por intermédio do Sistema de Gestão de Prestação de Contas (SIGPC) , até 28 de fevereiro do ano subsequente ao da efetivação do crédito nas contas correntes específicas;
 (...) 
§ 1º As EEx deverão analisar e consolidar as prestações de contas recebidas das UEx das escolas de suas redes de ensino, e, até 28 de fevereiro do ano subsequente ao do repasse dos recursos, emitir parecer conclusivo, no SIGPC, acerca da aplicação dos recursos, efetivando os registros correspondentes às UEx inadimplentes com prestação de contas, bem como os concernentes às que regularizarem suas pendências.
 (...) 
§ 5º Na hipótese de a prestação de contas:
I. da UEx não ser apresentada na forma ou até a data prevista no inciso I do caput deste artigo, ou não ser aprovada, em razão de falhas e irregularidades, a EEx, em conformidade com a rede de ensino a que a escola pertença, estabelecerá o prazo máximo de 30 (trinta) dias para sua apresentação, regularização ou devolução dos recursos recebidos ou impugnados, sob pena de bloqueio de futuros repasses financeiros;"
Feita essa contextualização, cumpre verificar que os recursos repassados ao município de Acaraú/CE, no âmbito do PDDE 2012, foram destinados somente às UEx representativas das escolas, conforme demonstrativo à peça 1, p. 8-16. Assim, os recursos em questão foram geridos diretamente pelas UEx, e não pela prefeitura. Nesse cenário, importa inicialmente destacar que a jurisprudência deste Tribunal é pacífica no sentido de que, em caso de débito relacionado com o PDDE, o prefeito é responsável por seu ressarcimento, mesmo quando os recursos são transferidos diretamente às escolas (Acórdão 2991/2010-TCU-Plenário, 8.755/2012, 4.211/2017 e 8.933/2017, todos da Segunda Câmara) .
O presente caso, entretanto, apresenta a particularidade de que o repasse dos recursos e o prazo para prestação de contas perpassou o período de transição da gestão municipal, nos exercícios de 2012 e 2013.
Nesse contexto, em linha com o que o Tribunal vem decidindo em casos análogos, reputo adequada a proposta da unidade instrutora de excluir da relação processual Pedro Fonteles dos Santos, visto que sua gestão como prefeito se encerrou em 31/12/2012, não tendo sido ele o responsável pela gestão dos recursos nem pela sua prestação de contas, cujo prazo recaiu na gestão do prefeito sucessor.
Quanto a Alexandre Ferreira Gomes da Silveira, prefeito cujo mandato se iniciou em 1º/1/2013, entendo que restou configurada sua responsabilidade pela omissão no dever de prestar contas dos recursos repassados. Cabia a ele, na ausência das prestações de contas dos recursos geridos pelas UEx, estabelecer o prazo máximo de 30 dias para sua apresentação, conforme o art. 20, § 5º, inciso I, da Resolução-CD/FNDE 7/2012.
Ou seja, se as prestações de contas não tivessem sido apresentadas até 31/12/2012 à prefeitura, as entidades representativas das escolas é que deveriam ser chamadas a apresentá-las. Nesse caso, o argumento de que a gestão municipal anterior não teria deixado a documentação para possibilitar as prestações de contas não é válido, visto que toda a documentação necessária deveria estar arquivada nas UEx, conforme o art. 17 da Resolução-CD/FNDE 7/2012.
Ademais, o fato de o prefeito sucessor ter apresentado representação ao MPF por ato de improbidade administrativa contra o prefeito antecessor não se mostra como medida adequada para resguardar o erário, no caso dos recursos do PDDE 2012. Como visto, não coube ao prefeito cujo mandato se encerrou em 2012 a gestão dos recursos do FNDE nem a sua prestação de contas. Assim, o prefeito sucessor deveria ter adotado medidas em relação aos dirigentes das entidades representativas das escolas, o que não restou comprovado nos autos.
Vale destacar o entendimento fixado no Enunciado 230 da Súmula do TCU, a seguir transcrito:
"Compete ao prefeito sucessor apresentar a prestação de contas referente aos recursos federais recebidos por seu antecessor, quando este não o tiver feito e o prazo para adimplemento dessa obrigação vencer ou estiver vencido no período de gestão do próprio mandatário sucessor, ou, na impossibilidade de fazê-lo, adotar as medidas legais visando ao resguardo do patrimônio público."
Como visto, no caso em análise, não se comprovou a impossibilidade de realizar a prestação de contas dos recursos recebidos pelas UEx, nem foram adotadas medidas efetivas visando ao resguardo do patrimônio público.
Além disso, a jurisprudência do TCU tem se firmado no sentido de que a responsabilidade pela omissão no dever de prestar contas de recursos do PDDE está restrita ao prefeito em cujo mandato deveria ter ocorrido a análise e a consolidação das prestações de contas das unidades executoras e seu encaminhamento ao FNDE, ainda que a aplicação dos recursos tenha ocorrido em gestão anterior (Acórdão 6744/2018-TCU-Primeira Câmara, 3.070/2019-TCU-2ª Câmara, 4.132/2019-TCU-1ª Câmara, 8.683/2019-TCU-2ª Câmara, 5.245/2020-TCU-1ª Câmara, 11.804/2020-TCU-1ª Câmara e 10.197/2020- TCU-2ª Câmara) .
Feitas essas considerações, além da análise transcrita no relatório precedente, em que os argumentos do responsável foram suficientemente rebatidos, conclui-se pela rejeição das alegações de defesa do responsável.
Por fim, devo esclarecer que também fui relator da TCE dos recursos repassados ao município de Acaraú/CE no âmbito do PDDE do exercício de 2011, ocasião em que me posicionei de forma diversa quanto à responsabilização em relação à omissão no dever de prestar contas (Acórdão 13992/2020-TCU-Primeira Câmara) . Naqueles autos, posicionei-me a favor de afastar a responsabilidade do prefeito sucessor, Alexandre Ferreira Gomes da Silveira, tendo em vista que, originariamente, a prestação de contas dos recursos deveria ter sido realizada até 28/2/2012, portanto ainda na gestão de Pedro Fonteles dos Santos, situação que difere do caso ora em análise.
Sendo assim, as informações constantes do processo não permitem concluir pela regular aplicação dos recursos, cabendo, portanto, julgar irregulares as contas de Alexandre Ferreira Gomes da Silveira, condenando-o ao pagamento do débito apurado nos autos e aplicando-lhe a multa prevista no art. 57 da Lei 8.443/1992. Deixo de aplicar a multa do art. 58 da referida Lei em razão do princípio da absorção, tendo em vista que existe relação de subordinação entre as condutas de "não comprovação da aplicação dos recursos" e de "omissão na prestação de contas".
Cabe ainda registrar não ter ocorrido a prescrição da pretensão punitiva. Considerando que o prazo para prestação de contas dos recursos recebidos no âmbito do PDDE 2012 encerrou-se em 30/4/2013 e o ato que ordenou a citação do responsável ocorreu em 22/11/2018, não houve o transcurso de mais de dez anos, conforme estabelecido por meio do Acórdão 1441/2016-TCU-Plenário. 
Ante o exposto, voto por que o Tribunal adote o Acórdão que ora submeto à deliberação deste Colegiado.
TCU, Sala das Sessões Ministro Luciano Brandão Alves de Souza, em 26 de janeiro de 2021.
Ministro BRUNO DANTAS 
Relator